最高法院刑事判決　　　　　　九十四年度台上字第六四一七號
　　上　訴　人　乙○○
　　　　　　　　　　　　235.
　　　　　　　　甲○○
　　　　　　　　　　　　235.
上列上訴人等因違反森林法案件，不服台灣高等法院台南分院中
華民國九十四年九月二十一日第二審更審判決（九十四年度重上
更(二)字第二四一號，起訴案號：台灣台南地方法院檢察署八十七
年度偵字第一一五二三號），提起上訴，本院判決如下：
    主  文
原判決撤銷，發回台灣高等法院台南分院。
    理  由
本件原判決認定上訴人乙○○係台南市○○區○○里○○段鹿耳
門溪南岸鎮門宮之管理員，其與上訴人甲○○共同基於概括之犯
意聯絡，意圖為二人共同或個別不法之利益，自民國八十三年間
起至八十七年四月間止，未經許可，連續在台南市○○區○○段
一０四一、六四九之一、一三三五、一三三五之一、一三三五之
二、一三三六、一三三六之一、一三三七、一三三八、一三三八
之一、一三三九地號編置為公有保安林區域內，破壞防風林竊佔
土地，擴建魚塭、水道（如原判決附圖二斜線部分），及設置磚
造屋、石碑、金爐、涼棚（如原判決附圖一Ｊ、Ｍ、Ｎ、Ｏ部分
）等工作物，總面積達一萬六千六百十八平方公尺等情，並以第
一審誤認占用範圍包括原判決附圖一Ｌ部分，有所未洽，因而撤
銷第一審之判決，改判仍依牽連犯從一重論處上訴人等共同連續
於保安林內，擅自設置工作物罪刑（乙○○處有期徒刑一年四月
；甲○○處有期徒刑八月，緩刑三年），固非無見。
惟查：（一）有罪之判決書，不僅應於事實欄內詳加記載與適用
法律論罪科刑有關之犯罪構成事實，並應於理由欄內將認定犯罪
事實所憑之證據及其認定之理由，詳為敘明，始足為適用法律及
判斷其適用是否適當之準據。而共同正犯之成立，以有犯意聯絡
與行為分擔為要件，此項要件，除應於事實欄內詳加記載外，並
應於理由欄內逐一說明其認定此項事實所憑之證據，方足資為論
罪科刑之根據。查原判決：１、事實欄僅籠統記載乙○○與甲○
○「共同基於概括之犯意聯絡，意圖為二人共同或個別不法之利
益，自八十三年間起，未經許可，連續在……公有保安林區域內
，擴大破壞防風林竊佔土地，擴建魚塭、水道……及設置磚造屋
、石碑、金爐、涼棚……等工作物」（見原判決第二頁第一行至
第八行），對於乙○○與甲○○間，究竟如何具犯意聯絡及行為
分擔並未明確認定，事實之記載尚欠完備。２、理由欄僅說明「
乙○○於第一審已坦承原判決附圖一Ｊ、Ｍ、Ｎ、Ｏ之磚造屋、
石碑、金爐、涼棚等工作物係伊所興建等情」（見原判決理由二
(一)），對於甲○○何以亦應就設置上開磚造屋、石碑、金爐、涼
棚等工作物部分負共犯之責？並未說明認定之理由及依憑之證據
，亦有理由欠備之違背法令。３、關於設置原判決附圖二斜線所
示之魚塭、水道部分，原判決理由雖說明以「甲○○於偵查中業
已自承上開魚溫係伊與乙○○所共有；乙○○於偵查中供述魚塭
係伊與甲○○所有」（見原判決理由二(三)），然何以僅憑甲○○
為上開魚塭之所有人，即認定其必然參與設置該魚塭及水道等工
作物？則未說明論斷之理由，本院前次發回意旨業已指明該項違
誤，原審更審時猶未注意釐清，而為相同推斷，原判決自仍有理
由不備之違法瑕疵。（二）科刑判決所認定之事實，與其所採用
之證據不相適合，即屬證據上之理由矛盾，按諸刑事訴訟法第三
百七十九條第十四款，其判決當然為違背法令。查原審以原判決
附圖二斜線所示之魚塭、水道部分係上訴人等所設置，對於其二
人所辯：魚塭係乙○○之父所管理拓寬云云，認不足採；並以證
人蔡三國、吳嘉跳對上開魚塭之數量及曾否拓寬等節均不知情，
是彼等證詞尚不足為對上訴人等有利之認定（見原判決第四頁倒
數第七行至第五頁第一行）。然查證人蔡三國於第一審已證稱「
魚塭並沒有拓寬」等語（見第一審卷第二十九頁倒數第一行），
原判決以證人蔡三國對上開魚塭曾否拓寬一事不知情，亦與卷內
證據資料未盡一致，而有理由矛盾之違誤。（三）審理事實之法
院，對於案內與待證事實有重要關係，在客觀上認為應依法調查
之證據，如未依法調查或雖已調查而未調查明白，即與證據未經
調查無異，如率行判決，其判決當然為違背法令。原判決對於破
壞防風林一事，雖據行政院農業委員會林務局九十四年林治字０
九四一七三０一八一號函及乙○○自承上開磚造屋、石碑、金爐
、涼棚等工作物確係其所興建等證據資料，認本件防風林為上訴
人等所破壞（見原判決理由二(二)）。然查上開行政院農業委員會
林務局函已說明：「由於台灣海岸地區之地理環境與氣候條件殊
異，土壤含水率及保水率低，又常遭受強烈季節風侵襲及其挾帶
之飛砂、鹽霧、潮浪等危害，一般而言，植生較為困難，惟經核
對本局農林航空測量所歷來拍攝製作之像片基本圖結果，本案土
地內之木麻黃於民國七十一年以前之生長情形良好（如附第一、
二版像片基本圖），至民國七十八年時，除僅有部分林地遭做漁
塭及濫建等非營林使用外，其餘地區之林相仍屬良好（如附第三
版像片基本圖），是以本案防風林『已變得甚為稀疏』之原因，
究為人為破壞或係因環境因子？由於本局未曾於該地進行相關研
究，僅能就海岸地區林木遭自然危害之可能原因及像片基本圖判
識結果予以說明。」（見原審重上更(二)字卷第一百十四頁至第一
百十五頁），對於本件防風林究係遭人為破壞或自然現象所造成
？並未具體說明其原因。再查，證人蘇明志（即台南市政府建設
局農林課承辦人員）於第一審證稱：「檢察官履勘當天我有到現
場……鹿耳門溪北岸因交通不方便，所以防風林長得很茂密，但
南岸部分防風林很多都不見了。」等語（見第一審卷第五十四頁
第五行至第十行），似以鹿耳門溪南岸防風林之破壞與當地交通
較為方便有關，其真意究何所指？得否據此判斷本件防風林破壞
之原因？原審對此未予調查明確，遽行論斷係上訴人等所為，併
有查證未盡及理由不備之違背法令。綜上，上訴人等上訴意旨指
摘原判決不當，尚非全無理由，應認原判決仍有撤銷發回更審之
原因。
據上論結，應依刑事訴訟法第三百九十七條、第四百零一條，判
決如主文。
中　　華　　民　　國　九十四　年　十一　　月　 十七　 日
                      最高法院刑事第十庭
                          審判長法官  陳　正　庸
                                法官  賴　忠　星
                                法官  王　居　財
                                法官  林　開　任
                                法官  林　立　華
      本件正本證明與原本無異
                                      書  記  官
中　　華　　民　　國　九十四　年　 十一 　月　二十一　日
                                                      j
